---
title: "TD 1 - Objets R et manipulations de base"
author: "Nel Hervé"
date: "2024-09-04"
output: html_document
---

```{r setup, include=FALSE}
knitr::opts_chunk$set(echo = TRUE)
```


# Utilisation de l'aide
```{r}
# ouverture de la documentation pour une fonction précise :
help(mean)
# ou :
?mean

# recherche d'un terme dans toutes les documenations :
help.search("mean")
# ou :
??mean
```

# Calculs simples

```{r}
1+3/5*5
exp(2)
log(8)
log(8, base = 2)
factorial(5)
pi
sin(5*pi)

0.1+0.2 == 0.3
# parfois, R se trompe sur des tests d'égalité - pour des raisons de stockage et d'arrondis.
# alternative qui marche mieux :
all.equal(0.1+0.2, 0.3)
```

# Mode d'un objet

```{r}
a = 2
mode(a)
typeof(a)

b = pi
mode(b)
```

```{r}
TRUE & FALSE
# on peut abréger TRUE en T et FALSE en F :
T & F

5>2 | 1 == 0

8 != 5+4
```
```{r}
c = NA

is.na(c)
```

# Vecteurs

```{r}
x = c(1,2,3)
x
typeof(x)
is.vector(x)
```

```{r}
y = 1:3
y2 = -1:3
y3 = -pi:3

y
y2
y3
```

```{r}
x = 1:5
y = seq(2,10,by=2)

# calculs élément par élément :
x + y
log(x)
x*y

# produit scalaire :
x%*%y
```
```{r}
y

# sélection d'un élément par indice :
y[2]
y[1:3]  #équivaut à y[c(1,2,3)] ou y[c(1:3)]

# sélection d'éléments par condition :
y[y>5]
```


```{r}
# répétition d'une valeur :
rep("hello",10)

# répétition d'un motif :
rep(c(3,7),4)
```
```{r}
# séquence de 0 à 1, avec un nombre de valeurs donné :
seq(0,1,length.out=15)

# séquence de 0 à 1, avec un pas donné :
seq(0,1,by=0.1)
```
```{r}
# collage de vecteurs entre eux :
paste("x", 1:3, sep = '_')
```

## Exercice 1

1. Créer le vecteur $v_1$ : $v_1 = (5,6,7,...,23)$.

2. Créer le vecteur $v_2$ : $v_2 = (6,8,10,...,20)$.

3. Créer, de deux manières différentes, le vecteur $v_3$ : $v_3 = (0, 0.01, 0.02, ..., 1)$

4. Créer le vecteur $v_4$ : $v_4 = (1,2,3,4,5,1,2,3,4,5,1,2,3,4,5,1,2,3,4,5)$

5. Créer le vecteur $v_5$ : $v_5 = (1,1,1,2,2,2,3,3,3,4,4,4)$

*Indication : utiliser le paramètre "each" de la fonction rep*

6. Créer le vecteur $v_6$ : $v_6 = (1,1,2,2,2,3,3,3,3)$

7. Créer le vecteur $v_7$ : $v_7 = (Individu1, ... Individu100)$

8. Créer un vecteur qui contient, dans l'ordre, la lettre A une fois, la lettre B deux fois, etc. jusqu'à la lettre Z vingt-six fois.

*Indication : utiliser LETTERS*


## Exercice 2

1. Créer le vecteur z : $z = (1,2.5,3.9, \pi)$

2. Afficher la longueur du vecteur z, son minimum et son maximum.

3. Afficher l'indice du minimum et l'indice du maximum de z.

4. Ranger z par ordre croissant.

5. Utiliser la fonction *summary()* sur z.

6. Ajouter 8 à la fin du vecteur z.

7. Sélectionner le deuxième élément de z.

8. Sélectionner les 3 premiers éléments de z (avec les indices, puis avec la fonction *head()*).

9. Utiliser z pour afficher le vecteur $(2.5,2.5,1,3.9)$.

*Indice : utiliser la sélection par indices.*

10. Retirer le premier élément de z.

11. Retirer les deux derniers éléments de z.


## Exercice 3

1. Créer le vecteur v : $v = (1,2,3,4,5,NA,1,2,3,4,5,NA,1,2,3,4,5,NA)$

2. Remplacer les valeurs NA de v par -1.

3. Supprimer les éléments de v compris entre 3 et 5.

4. Changer les -1 de v en 1.

5. Ajouter les nombres 6, 7, 8 et 9 à la fin de v.

6. Supprimer les 3 premiers éléments de v.

7. Donner le maximum des éléments de v, et son indice.

8. Ajouter 1 à tous les éléments de v.


# Matrices

```{r}
# données rangées par colonne par défaut :
A = matrix(1:15,ncol=3,nrow=5)
A

# données rangées par ligne :
B = matrix(1:15,ncol=3,nrow=5,byrow=TRUE)
B

# transposée :
t(A)

# produit matriciel :
t(A) %*% B
```

```{r}
# matrice identité 5x5
C = diag(5)
C

# en réutilisant diag, on obtient le vecteur des valeurs de la diagonale :
diag(C)

# et en utilisant diag sur un vecteur, on crée une matrice diagonale :
D = diag(1:5)
D

# matrice inverse :
solve(D)
```

## Exercice 4

1. Créer la matrice A suivante : 

\begin{bmatrix}
7 & 14 & 21 & 28 & 35 \\
8 & 16 & 24 & 32 & 40 \\
9 & 18 & 27 & 36 & 45 \\
10 & 20 & 30 & 40 & 50 \\
11 & 22 & 33 & 44 & 55 \\
12 & 24 & 36 & 48 & 60 \\
\end{bmatrix}

*Indice : il y a plusieurs moyens de créer la matrice sans écrire chaque valeur à la main !*

2. Afficher les dimensions de la matrice A.

3. Afficher l'élément à la 3ème ligne, 5ème colonne de A.

4. Afficher la 3ème colonne de A.

5. Supprimer la 2ème ligne de A.

6. Changer toutes les valeurs de la 4ème ligne de A en zéros.

7. Calculer la moyenne de la première ligne de A.

8. Calculer les moyennes par ligne de A en utilisant la fonction *apply*.

9. Remplacer tous les nombres impairs de la matrice A en NA.

10. Ajouter une colonne de zéros à A.

11. Transformer A en une matrice de dimensions (3,10).


# Listes

```{r}
p = list("Martin",c("Pierre","Alain","Nicolas"),1972)
# si aucune clé n'est précisée, les clés sont 1, 2, 3...

# deux crochets permettent de sélectionner la valeur associée à la 2ème clé :
p[[2]]
typeof(p[[2]])
length(p[[2]])

# un seul crochet permet de sélectionner un couple clé/valeur, qui est lui-même une liste :
p[2]
typeof(p[2])
length(p[2])

# on peut enchaîner les crochets :
p[[2]][3]
```

```{r}
# avec des clés personnalisées, on peut accéder à une valeur grâce au $ :
p2 = list(nom="Martin",prenoms=c("Pierre","Alain","Nicolas"),annee=1972)

names(p2)
p2$prenoms
```


## Exercice 5

1. Créer une liste L correspondant à une chanson de votre choix, avec les clés suivantes : titre, artiste et année.

2. Retirer le couple clé/valeur lié à l'artiste.

*Indice : pour retirer une clé et sa valeur associée, on utilise la syntaxe within(nom_de_la_liste, rm(nom_de_la_clé))*

3. Ajouter une clé "durée" avec la durée, en secondes, de la chanson.



# Data frames

```{r}
# chargement d'un jeu de données de base de R :
data(iris)

# informations de base :
dim(iris)
names(iris)
summary(iris)
```


```{r}
# sélection de lignes :
iris[5,]
iris[iris$Species == "setosa",] # la virgule est importante : on garde toutes les colonnes

# sélection de colonnes :
iris[,2]    # sortie : un vecteur
iris[2]     # sortie : un data frame
```
```{r}
iris$Sepal.Width    # sortie : un vecteur

iris[,c(2,3)]
```

## Exercice 6

1. Charger le jeu de données mtcars grâce à la commande suivante : *data(mtcars)*.

2. Vérifier le type de l'objet mtcars : est-ce une matrice ? Un data frame ? Une liste ?

3. Donner les dimensions du jeu de données, ainsi que le nom des variables.

4. Chercher des informations sur le jeu de données dans la documentation (avec *help()* ou *?*). Quelles sont les variables qualitatives ? quantitatives ?

5. Faire le *summary* du jeu de données. Changer les colonnes des variables qualitatives en facteurs.

6. Sélectionner, de deux façons différentes, la première colonne du jeu de données. Isoler ensuite ses 10 premiers éléments, puis ses 10 derniers.

7. Stocker la colonne mpg dans une variable, et la colonne am dans une autre. Utiliser la fonction *cbind()* pour les rassembler en un seul objet. Quel est le type de l'objet obtenu ?

8. Reprendre le tableau précédent ; en sélectionner les lignes 1 à 7 et la deuxième colonne.

9. Revenir au jeu de données de base. Afficher uniquement les poids des véhicules à transmission manuelle.

10. Calculer, pour chaque type de transmission, la moyenne (*mean*) et l'écart-type (*sd*) du poids des véhicules.
