---
title: "TD 2 - Graphiques"
author: "Nel Hervé"
date: "2024-09-05"
output: html_document
---

```{r setup, include=FALSE}
knitr::opts_chunk$set(echo = TRUE)
```

# Graphiques en R de base

```{r}
# tracé de la fonction sinus :
x = seq(-pi, pi, length.out = 50)
y = sin(x)

plot(x, y, type = 'l')    # ligne
plot(x, y, type = 'o')    # points reliés

plot(x, y, main = 'Graphe de la fonction sinus')
# par défaut : points seuls
```

```{r}
z = cos(x)

# superposition de 2 graphiques : plot pour le premier, lines pour le second
plot(y~x, type = 'l', lty = 2)
lines(z~x, col = 'red')

# ajout d'une légende :
legend('topleft', legend = c('y = cos(x)', 'y = sin(x)'), bty = 'n', text.col = c('red', 'black'))
```

### Exercice 1

1. Charger le jeu de données "iris" (avec *data*).

2. Représenter les longueurs des sépales en fonction des longueurs des pétales des iris.

3. Représenter les longueurs des pétales en fonction de l'espèce d'iris.

*Remarque : le type de graphique s'adapte aux types de données !*

4. Reprendre le graphique de la question 2, mais en colorant les points selon l'espèce de l'iris.

*Indice : séparer le jeu de données en 3, et utiliser points().*



# Graphiques GGplot

Cf l'excellent tutoriel de Laurent Rouvière : https://rouviere.pages.math.cnrs.fr/TUTO_R/07-ggplot.html

